臺灣宜蘭地方法院民事判決　九十年度訴字第三二六號
　　原　　　告　台灣土地銀行
　　法定代理人　甲○○
　　訴訟代理人　丙○○
　　訴訟代理人　戊○○
　　被　　　告　丁○○
右當事人間請求清償借款事件，本院判決如左：
　　主　　　文
被告寶鼎機械有限公司應給付原告新台幣玖拾柒萬陸仟柒佰壹拾貳元及自民國七十五
年八月二日起至清償日止，按年息百分之一五．二五計算之利息，並自民國七十五年
八月二日起逾期六個月以內者，按上開利率之百分之十，逾期六個月以上者，按上開
利率百分之二十計算之違約金。
被告丁○○就本判決第一項之金額，應連帶給付原告新台幣玖拾柒萬陸仟柒佰壹拾貳
元及自民國八十五年九月三日起至清償日止，按年息百分之一五．二五計算之利息，
並自八十五年九月三日起逾期六個月以內者，按上開利率之百分之十，逾期六個月以
上者，按上開利率百分之二十計算之違約金。
原告其餘之訴駁回。
訴訟費用由原告負擔二分之一，餘由被告連帶負擔。
　　事　　　實
甲、原告方面：
一、聲明：被告應連帶給付原告新台幣（下同）九十七萬六千七百一十二元及自民國
　　七十五年八月二日起至清償日止，按年息百分之一五．二五計算之利息，並自七
　　十五年八月二日起逾期六個月以內者，按上開利率之百分之十，逾期六個月以上
　　者，按上開利率百分之二十計算之違約金。
二、陳述：
（一）被告寶鼎機械有限公司（下稱寶鼎公司）於民國六十九年十月二十九日邀同訴
　　　外人林文義、吳美惠及林阿三人為連帶保證人，向原告借款一百三十萬元，
　　　借款期限自六十九年十月二十九日起至七十六年十月二十九日止，前二年按月
　　　付息，自第三年起每月一期分六十期按期平均攤還本金，並按借款餘額計付利
　　　息，約定利率為年息百分之十五．二五，如有一期未履行即視為全部到期。逾
　　　期償付本息時，六個月內按上開利益百分之十，六個月以上按上開利益百分之
　　　二十加付違約金。
（二）上開借款於七十一年六月二十八日因逾期未還，原告向鈞院聲請拍賣抵押物裁
　　　定，經鈞院以七十一年十二月二十一日七十一年度拍字第三九八號民事裁定准
　　　許拍賣抵押物。經鈞院七十五年民執字第五八四號強制執行，原告獲得分配款
　　　一百三十萬元，收回自七十一年六月二十九日到七十五年八月一日止之利息、
　　　違約金合計九十七萬六千七百十二元，本金三十二萬三千二百八十八元，故尚
　　　有如主文所示之金額尚未償還。
（三）原告已於八十一年十一月間，對被告寶鼎公司、保證人林文義、吳美惠、林阿
　　　四人起訴追償，已於八十二年四月三十日以八十一年訴字字第二二九號判決
　　　林文義、吳美惠、林阿應連帶清償，對被告寶鼎公司部分則因該公司已解散
　　　而撤回起訴。嗣訴外人林阿於七十四年十二月三十日死亡，自應由其繼承人
　　　即被告丁○○負連帶清償之責。上開判決雖判令林阿償還，而因林阿於判
　　　決前已死亡，原告無法據該判決強制執行，從而原告對被告丁○○重新起訴。
三、對被告抗辯所為之陳述：
（一）原告與林阿於約定書第二十八條約定：「本案債務以原告營業所所在地為履
　　　行地，並以原告營業所所在地法院為管轄法院」，被告丁○○為林阿之繼承
　　　人，亦應受前揭合意管轄之約定之拘束。
（二）原告將被告丁○○列為被告，並不妨害被告寶鼎公司之防禦及訴訟之終結，且
　　　並未變更訴訟標的，僅為補充事實上及法律上之陳述，故不以經被告丁○○同
　　　意為必要。
（三）林阿於七十四年十二月三十日死亡，原告於請求權可行使之際，即屢次於七
　　　十六年十月五日強制執行及於八十一年十一月間及九十年八月二十二日起訴等
　　　方式，於時效未完成之前，即向被告寶鼎公司及林阿行使權利，且向主債務
　　　人行使權利，效力及於保證人，故消滅時效已中斷而重行起訴，並無消滅時效
　　　完成之事實存在。
四、證據：提出借據、約定書、七十一年拍字第三九八號拍賣抵押物裁定、本院民事
　　執行處通知書、分配表、台北市政府九十年八月十六日府建商字第九○六四七五
　　四二號函文、公司變更登記事項卡、士林地方法院九十年七月三十一日士院儀民
　　科字第二四七二五號函、本院八十一年度訴字第二二九號民事判決及確定證明書
　　、繼承系統表．本院民事執行處九十年九月二十日宜院雅民執字第三七一四號通
　　知為證。
乙、被告寶鼎公司方面：
一、聲明：駁回原告之訴。
二、陳述：乙○○○並非被告寶鼎公司之法定代理人，亦未曾與原告有何借貸關係。
三、證據：提出台北市政府九十年十二月六日府建商字第九○六六五二五九號函、台
　　北市政府公司登記證明書、乙○○○護照影本為證。
丙：被告丁○○方面：
一、聲明：駁回原告之訴。
二、陳述：
（一）被告丁○○戶籍地及住所均在台北市，本件管轄不合法，應移轉台灣士林地方
　　　法院管轄。
（二）原告起訴狀送達時，並未將被告母親林阿及被告丁○○列為被告，而在言詞
　　　辯論開庭前，突然追加被告丁○○為共同訴訟人，被告丁○○不同意原告之追
　　　加。
（三）原告與被告之母林阿間之債權債務關係，被告丁○○均未參與，且於六十九
　　　年間，林阿應已臥病在床，是否有擔任保證人資格之行為能力，尚不得而知
　　　，其保證行為應為無效之行為。
（四）原告於八十二年四月三十日對被告之母林阿提起民事訴訟，斯時林阿已死
　　　亡，無法主張其抗辯權及其他保證人之法定權利。雖鈞院八十二年七月二十三
　　　日判決確定，此一判決對林阿無效，原告不得以此為判決為執行名義，聲請
　　　對被告求償。
（五）苟自七十四年十二月三十日被告丁○○開始繼承日起算，至九十年八月二十八
　　　日止，期間已十五年又八月，其間並無中斷時效，則原告之請求權已因十五年
　　　間不行使而消滅。
丁、本院依職權調閱本院七十五年度民執字第五八四號卷宗。
　　理　　　由
甲、程序方面：
一、本件被告寶鼎公司未於最後言詞辯論期日到場，核無民事訴訟法第三百八十六條
　　各款所列情形，依原告之聲請，由其一造辯論而為判決。
二、被告之被繼承人林阿與原告前就本件借款之保證所生之紛爭，合意以原告營業
　　所所在地法院為管轄法院，本件消費借貸及連帶保證關係均在原告台灣土地行羅
　　東分行，有原告提出之約定書為證，被告丁○○為林阿之繼承人，自應受前揭
　　合意管轄約定之拘束，故本院有管轄權。
三、訴狀送達後，原告不得將原訴變更或追加他訴。但不甚礙被告之防禦及訴訟之終
　　結者，不在此限，民事訴訟法第二百五十五條第一項第七款定有明文。本件原告
　　依消費借貸關係向被告寶鼎公司請求清償借款，於起訴狀尚未送達被告寶鼎公司
　　前即追加被告丁○○，請求依連帶清償被告寶鼎公司之前開借款債務，其追加無
　　礙於被告寶鼎公司、被告丁○○之防禦及訴訟之終結，被告丁○○雖反對原告為
　　訴之追加，惟揆諸前揭法條，原告訴之追加並無不合，應予准許，合先敘明。
乙、實體方面：
一、原告主張：被告寶鼎公司於六十九年十月二十九日邀同訴外人林文義、吳美惠及
　　林阿三人為連帶保證人，向原告借款一百三十萬元，約定利率為年息百分之十
　　五．二五，如有一期未履行即視為全部到期。逾期償付本息時，六個月內按上開
　　利益百分之十，六個月以上按上開利益百分之二十加付違約金。上開借款於七十
　　一年六月二十八日因逾期未還，原告向鈞院聲請拍賣抵押物裁定，經鈞院強制執
　　行，原告獲得分配款一百三十萬元，收回自七十一年六月二十九日到七十五年八
　　月一日止之利息、違約金合計九十七萬六千七百十二元，本金三十二萬三千二百
　　八十八元，尚有九十七萬六千七百一十二元之金額尚未償還，被告丁○○為林阿
　　之繼承人，爰依消費借貸及連帶保證關係請求被告連帶給付原告上開金額及自
　　七十五年八月二日起至清償日止，按年息百分之一五．二五計算之利息，並自七
　　十五年八月二日起逾期六個月以內者，按上開利率之百分之十，逾期六個月以上
　　者，按上開利率百分之二十計算之違約金。
二、被告寶鼎公司辯稱：乙○○○並非被告寶鼎公司之法定代理人，亦未曾與原告有
　　何借貸關係等語；被告丁○○則以原告與被告之母林阿間之債權債務關係，被
　　告丁○○均未參與，且於六十九年間，林阿應已臥病在床，應無擔任保證人資
　　格之行為能力，其保證行為應為無效；原告於八十二年四月三十日對被告之母林
　　阿提起民事訴訟，斯時林阿已死亡，雖鈞院八十二年七月二十三日判決原告
　　勝訴確定，惟此一判決對林阿無效；另本件債之關係應已罹於時效等語置辯。
三、原告主張被告寶鼎公司於六十九年十月二十九日邀同訴外人林文義、吳美惠及林
　　阿人為連帶保證人，向原告借款一百三十萬元，於七十一年六月二十八日因逾
　　期未還，經原告對被告寶鼎公司所有不動產強制執行獲分配款一百三十三萬二千
　　六百一十三元（含至七十五年八月一日止之九十七萬六千七百一十二元利息、違
　　約金、三十二萬三千二百八十八元本金及執行費三萬二千六百一十三元）後，尚
　　有九十七萬六千七百一十二元之金額尚未償還等情，業據提出借據、約定書、七
　　十一年拍字第三九八號拍賣抵押物裁定、分配表為證，應堪信為真實。
四、被告寶鼎公司負責人為乙○○○，業據原告提出台北市政府九十年八月十六日府
　　建商字第九○六四七五四二號函文及公司變更登記事項卡為證，是乙○○○所辯
　　關於渠非寶鼎公司法定代理人乙節，顯不足採。又被告寶鼎公司雖經公告撤銷登
　　記，有被告寶鼎公司所提出台北市政府公司登記證明書為證。惟該公司尚未辦理
　　解散清算，有原告提出之士林地方法院九十年七月三十一日士院儀民科字第二四
　　七二五號函為證，則該公司縱業經主管機關撤銷登記，惟於清算完結前，其法人
　　之人格尚未消滅，而仍應負清償借款之責。故被告寶鼎公司辯稱公司業經撤銷登
　　記，無解於其私法關係上之義務。
五、繼承人自繼承開始時，除本法另有規定外，承受被繼承人財產上之一切權利、義
　　務，民法第一千一百四十八條定有明文。林阿於七十四年十二月三十日死亡，
　　被告丁○○為林阿之女，有戶籍謄本為證，則被告丁○○自應繼承林阿一切
　　財產上之權利及義務，從而，林阿對原告所負之保證責任應由被告丁○○繼承
　　，原告此部分之主張亦屬有據。
六、另被告丁○○辯稱於六十九年間，林阿應已臥病在床，或無擔任保證人之行為
　　能力云云，未據舉證以實其說，此部分之抗辯即不足採。從而，原告主張依消費
　　借貸關係及保證關係，分別對被告寶鼎公司及被告丁○○有如原告所主張之債權
　　存在，自屬有據。
七、按請求權，因十五年間不行使而消滅。但法律所定期間較短者，依其規定；利息
　　、紅利、租金、贍養費、退職金及其他一年或不及一年之定期給付債權，其各期
　　給付請求權，因五年間不行使而消滅。消滅時效，自請求權可行使時起算；消滅
　　時效，因請求、承認或起訴而中斷，開始執行行為或聲請強制執行，與起訴有同
　　一效力；時效因請求而中斷者，若於請求後六個月內不起訴，視為不中斷。時效
　　因起訴而中斷者，若撤回其訴，或因不合法而受駁回之裁判，其裁判確定，視為
　　不中斷；時效中斷者，自中斷之事由終止時，重行起算。因起訴而中斷之時效，
　　自受確定判決，或因其他方法訴訟終結時，重行起算；時效中斷，以當事人、繼
　　承人、受讓人之間為限始有效力；向主債務人請求履行及為其他中斷時效之行為
　　，對於保證人亦生效力，民法第一百二十五條、第一百二十六條、第一百二十八
　　條、第一百二十九條、第一百三十條、第一百三十一條、第一百三十七第一項、
　　第二項、第一百三十八條、第七百四十七條定有明文。關於被告丁○○抗辯原告
　　之請求權應已罹於時效乙節，經查：
（一）原告主張被告寶鼎公司於七十一年六月二十八日後即未按期繳息，則其對被告
　　　寶鼎公司之借款返還請求權自斯時即可行使，依民法第一百二十八條之規定，
　　　其請求權時效即開始起算。
（二）原告於被告寶鼎公司未依約清償後，對被告寶鼎公司提供之抵押物聲請拍賣抵
　　　押物，經本院七十五年度民執字第五八四號強制執行，為被告所不爭，且有本
　　　院八十一年度訴字第二二九號民事判決可佐，應堪信為真實。依民法第一百二
　　　十九條第二項第五款之規定，其請求權因聲請強制執行而中斷。
（三）原告向主債務人被告寶鼎公司所為中斷時效之行為，依民法第七百四十七條之
　　　規定，對於保證人亦生效力。保證人林阿雖於七十四年十二月三十日死亡，
　　　依民法第一百三十八條之規定，該中斷時效之行為對其繼承人即被告丁○○發
　　　生效力。
（四）原告主張於上開拍賣抵押物強制執行事件，於七十六年十月五日實行分配，於
　　　七十六年十月十七日受領分配款，有分配表及本院七十五年度執字第五八四號
　　　民事執行卷宗可參。依民法第一百二十九條第一項第三款、第二項第五款、第
　　　一百三十七條第一項之規定，其中斷之事由因分配而終止，應於受領分配款後
　　　重行起算。被告丁○○抗辯時效應自林阿死亡之日計算，於法未合，尚不可
　　　採。
（五）原告於八十一年十一月二十一日以被告寶鼎公司、訴外人林阿、林文義、吳
　　　美惠為被告，依消費借貸及連帶保證關係請求清償起訴請求清償借款，有起訴
　　　狀為證，則原告對被告寶鼎公司之請求權時效自斯時起再次中斷。惟原告於訴
　　　訟中對被告寶鼎公司撤回起訴，此為被告所自認，並有本院八十一年度訴字第
　　　二二九號判決書與原告上開事件之起訴狀可參，則依民法第一百三十一條之規
　　　定，原告對被告寶鼎公司之請求權時效，視為不中斷。至原告對林阿所為之
　　　起訴，亦因雖經本院為八十一年度訴字第二二九號判決原告勝訴，惟林阿早
　　　於七十四年十二月三十日死亡，則該判決對林阿即不生效力，自難認有何中
　　　斷時效之效果。又原告嗣後據該判決向本院民事執行處聲請對被告丁○○核發
　　　債權憑證，亦因不合法而未予准許，為原告所自認，則原告所為上開請求既未
　　　於六月內對被告丁○○提起訴訟，自難認有中斷時效。
（六）按凡時效因起訴而中斷者，係以訴狀提出於法院時即生中斷之效力（最高法院
　　　五十五年度台上字第一五一三號判決參照）。原告就對被告二人之請求權，於
　　　九十年九月三日再向本院提起本件訴訟，則依民法第一百二十九條第一項第三
　　　款及前揭判例意旨，其時效斯時再行中斷。從而，原告所主張之請求權，關於
　　　借款本金部分，時效之進行應自前揭執行事件受領分配款（七十六年十月十七
　　　日）翌日起算，至本件起訴時（九十年九月三日）止，其請求權尚未逾十五年
　　　，尚無罹於消滅時效。
（七）惟按遲延利息之請求權，因五年間不行使而消滅，金錢債務之債務人給付遲延
　　　所應付之違約金，係按一定利率及遲延日數計算者，名稱雖與遲延利息異，然
　　　實質上仍為賠償債權人因遲延所受損害，債權人應同樣按時收取，不因其名稱
　　　有異而謂其時效之計算應有不同（最高法院七十年度台上字第三五一一號）。
　　　本件原告關於利息之請求，依民法第一百二十六條，因五年間不行使而消滅。
　　　而兩造間關於違約金之約定，亦係按一定利率及遲延日數計算，揆諸前揭說明
　　　，亦應適用五年時效期間。從而，原告於七十六年間就前開強制執行事件受分
　　　配後，遲至九十年九月三日始再行為起訴之中斷時效之行為，就逾五年之利息
　　　違約金，即已罹於時效，此為被告寶鼎公司所得為抗辯之事由，依民法第七百
　　　四十二條第一項，被告丁○○自得主張之，其此部分時效之抗辯應屬可採。從
　　　而，原告對於被告丁○○就八十五年九月三日前罹於時效之利息及違約金請求
　　　權，業因被告丁○○行使抗辯權而消滅。
八、從而，原告依消費借貸之法律關係，請求被告寶鼎公司給付原告九十七萬六千七
　　百一十二元及自七十五年八月二日起至清償日止，按年息百分之一五．二五計算
　　之利息，並自七十五年八月二日起逾期六個月以內者，按上開利率之百分之十，
　　逾期六個月以上者，按上開利率百分之二十計算之違約金；另依保證之法律關係
　　，請求被告丁○○連帶給付原告上開本金及自八十五年九月三日起至清償日止，
　　按年息百分之一五．二五計算之利息，並自八十五年九月三日起逾期六個月以內
　　者，按上開利率之百分之十，逾期六個月以上者，按上開利率百分之二十計算之
　　違約金，為有理由，應予准許。其餘請求於法無據，應予駁回。
九、據上論結，本件原告之訴為一部有理由，一部無理由，依民事訴訟法第三百八十
　　五條第一項前段、第七十九條但書、第八十五條第二項判決如主文。
中　　　華　　　民　　　國　　九十一　　年　　　五　　　月　　 十六　　 日
　　　　　　　　　　　　　　　　　臺灣宜蘭地方法院民事庭
~B法　　　官　謝佩玲
右正本證明與原本無異。
如對本判決上訴須於收受送達後廿日內向本院提出上訴狀。
中　　　華　　　民　　　國　　九十一　　年　　　五　　　月　　 廿三　　 日
~B法院書記官　陳淑宜
